【裁判字號】    99,簡上,39
【裁判日期】    990921
【裁判案由】    返還借款
【裁判全文】
臺灣桃園地方法院民事判決              99年度簡上字第39號
上  訴  人  甲○○
被  上訴人  元廣股份有限公司
法定代理人  丁○○
訴訟代理人  乙○○
上列當事人間請求返還借款事件，上訴人對於民國99年1 月19日
本院桃園簡易庭98年度桃簡字第1388號第一審判決提起上訴，於
民國99年8 月31日言詞辯論終結，本院判決如下：
    主  文
原判決廢棄。
被上訴人在第一審之訴駁回。
第一、二審訴訟費用由被上訴人負擔。
    事實及理由
一、本件被上訴人經合法通知，無正當理由未於言詞辯論期日到
    場，核無民事訴訟法第386 條所列各款情形，爰依上訴人之
    聲請，由其一造辯論而為判決。
二、被上訴人起訴主張：上訴人於民國97年11月24日向被上訴人
    借款人民幣15,000元及港幣500 元，復於同年12月26日及98
    年1 月6 日至大陸地區出差時，再分別向被上訴人借款人民
    幣5,000 元及8,000 元，以上共計借款人民幣28,000元及港
    幣500 元。嗣被上訴人於98年7 月15日函催上訴人返還上開
    借款，惟未獲置理，因兩造間並未約定上開借款應以新臺幣
    或人民幣返還，而依98年8 月25日起訴時人民幣兌換新臺幣
    之現金賣出匯率4.868 、港幣兌換新臺幣之現金賣出匯率4.
    287 計算，上開借款金額折合新臺幣應為138,448 元【計算
    式：（28,000×4.868 ）＋（500 ×4.287 ）＝138,448 ，
    小數點以下4 捨5 入】。為此，爰依民法第478 條之規定，
    請求判命上訴人如數給付等語。並聲明：上訴人應給付被上
    訴人新臺幣138,448 元，及自起訴狀繕本送達翌日起至清償
    日止，按週年利率5%計算之利息；願供擔保，請准宣告假執
    行。另被上訴人雖未於言詞辯論期日到場，惟據其前所提出
    之書狀內容及到庭答辯稱：上訴人雖主張其所借上開款項均
    係因公支出之費用，並非用於私人用途云云，然此係屬另一
    法律關係，與被上訴人本件起訴請求上訴人返還借款無涉，
    故原審判決准許被上訴人之請求並無不妥等語置辯。
三、上訴人則以：上訴人係自97年11月17日起受僱於被上訴人公
    司（或訴外人新盟股份有限公司，下稱新盟公司）擔任品管
    人員，每月薪資新臺幣35,000元，並依公司之指派至大陸地
    區出差驗貨；而於同年月24日係被上訴人主動交付上訴人人
    民幣15,000元及港幣500 元，欲作為上訴人出差至大陸地區
    期間之旅宿費、交通費、手機充值及樣品快遞等費用支出，
    隨後上訴人即於同年月25日搭機至大陸地區各地工廠出差驗
    貨；繼於大陸地區出差期間，因被上訴人所交付之前揭款項
    不足，被上訴人乃分別於同年12月26日及98年1 月6 日，先
    後向大陸地區廠商要求先行墊款人民幣5,000 元及8,000 元
    與上訴人，以充作同上目的使用，嗣後再由被上訴人與該大
    陸地區廠商結算。而上訴人於大陸地區出差期間所有支出之
    發票及收據，均已於98年1 月22日返回台灣後，於翌日即同
    年月23日交付與被上訴人公司之財務人員丙○○收訖；至上
    開款項扣除上訴人於大陸地區出差期間所花費之旅宿費、交
    通費及雜費後，雖剩餘人民幣1,000 餘元及港幣200 餘元，
    惟因兩造間嗣後涉有勞動契約爭議事件，故上訴人迄今乃未
    將前揭剩餘款項交還被上訴人公司。是據上而論，上訴人所
    收取被上訴人所交付之上開款項，性質上應屬墊款，且均係
    用於因公支出，並非用於私人用途，自非被上訴人所主張之
    借款，況以被上訴人所提出之單據，亦無足以證明兩造間有
    消費借貸之主觀上合意，更遑論兩造間僅有僱傭關係存在，
    非親亦非舊識，上訴人並無向被上訴人借貸之必要；然原審
    判決竟遽認上開款項係上訴人向被上訴人借貸之借款，如此
    豈非上訴人以自己之金錢出差為被上訴人服勞務，卻又領取
    與所支出之金額顯不相當之薪資報酬，顯有違一般事理作法
    ，足見原審判決之認事用法確有不當。再上訴人提起上訴後
    復稱：上訴人應係受僱於新盟公司，故與被上訴人公司間並
    無僱傭關係存在，則被上訴人提起本件訴訟即屬當事人不適
    格，法院應以裁定駁回其訴等語資為抗辯。
四、本件原審對於被上訴人之請求，判決被上訴人全部勝訴，上
    訴人不服，提起上訴，並為上訴聲明：(一)原判決廢棄。(二)被
    上訴人在第一審之訴駁回。被上訴人則為答辯聲明：駁回上
    訴。
五、兩造不爭執之事項：
  (一)上訴人自97年11月17日起受僱於訴外人新盟公司，並於同年
    月24日曾自被上訴人公司處收取人民幣15,000元及港幣500
    元，其後上訴人即於同年月25日出差至大陸地區，迄至98年
    1 月22日返回台灣；另上訴人於上開出差期間之97年12月26
    日及98年1 月6 日，分別再自被上訴人處收取人民幣5,000
    元及8,000 元，總計上訴人共自被上訴人處收取人民幣28,0
    00元及港幣500 元，有上訴人所簽立之原審卷第6 至8 頁單
    據及借據在卷可證。
  (二)被上訴人於98年7 月15日確有寄發原審卷第9 、10頁之律師
    函向上訴人催告返還上開款項。
六、兩造於本院99年7 月20日準備程序期日協議簡化爭點如下：
  (一)兩造間就上開款項有無成立消費借貸契約？抑或上開款項係
    被上訴人先交付與上訴人出差費用之墊款？
  (二)被上訴人基於消費借貸契約之法律關係，請求上訴人返還上
    開款項，有無理由？
七、本院之判斷：
  (一)按稱消費借貸者，謂當事人約定，一方移轉金錢或其他代替
    物之所有權於他方，而他方以種類、品質、數量相同之物返
    還之契約，民法第474 條第1 項定有明文。次按民事訴訟法
    係由原告主張權利者，應先由原告負舉證之責，若原告先不
    能舉證，以證實自己主張之事實為真實，則被告就其抗辯事
    實，即令不能舉證，或其所舉證據尚有疵累，亦應駁回原告
    之請求；又主張法律關係存在之當事人，須就該法律關係發
    生所須具備之特別要件，負舉證之責任（最高法院17年上字
    第917 號、48年台上字第887 號判例意旨參照）。再按消費
    借貸法律關係之成立，須具備：一借貸意思表示相互一致、
    二交付借貸物等特別要件，是當事人主張有金錢借貸關係存
    在，除須證明有金錢之交付外，自須就雙方借貸意思表示互
    相一致，負舉證之責，若僅證明有金錢之交付而未證明借貸
    意思表示一致者，尚不能認為有金錢借貸關係存在（最高法
    院81年度台上字第2372號判決意旨參照）。是本件被上訴人
    起訴主張上訴人先後向其借款合計人民幣28,000元及港幣50
    0 元等情，固據其提出上訴人所簽立之單據及借據等件為證
    ，而上訴人雖不否認其確有收受被上訴人所交付之上開款項
    ，惟否認兩造間有何借貸關係存在，則兩造間是否確有消費
    借貸契約存在，揆諸前揭說明，自應由被上訴人就兩造間有
    借貸意思表示相互一致之事實負舉證之責。
  (二)經查：
    1.本件被上訴人主張其交付與上訴人之上開款項性質係屬借
      款云云，無非係以上訴人於97年11月24日所簽立之單據及
      同年12月26日、98年1 月6 日所分別簽立抬頭為「借據」
      之單據為其主要依據。惟觀諸上訴人於97年11月24日所簽
      立之單據，其內容係記載「97.11.24拿人民幣15,000、97
      .11.24拿港幣500 」等語（參見原審卷第6 頁）；另上訴
      人於97年12月26日及98年1 月6 日所簽立抬頭為「借據」
      之單據，其內容則分別係記載「茲元廣股份有限公司Q.C
      甲○○先生，因出差大陸多日，懇請佳峰五金工業（深圳
      ）有限公司暫借人民幣伍仟元整給甲○○先生，待下次敝
      公司有人到貴廠時再以現金方式歸還或連貨款一起支付」
      、「茲元廣股份有限公司Q.C 甲○○先生，因出差大陸多
      日，懇請漳州仂昇工業有限公司暫借人民幣捌仟元整給甲○○先生，待下次敝公司有人到貴廠時再以現金方式歸還
      」等語（參見原審卷第7 、8 頁），而單由上開單據之內
      容觀之，至多僅能證明被上訴人確有親自交付或向他人商
      借後囑託他人交付上開款項與上訴人，然交付金錢之原因
      本即有多端，自難僅憑此即遽認兩造間確有被上訴人所指
      之消費借貸合意存在，是被上訴人據此主張上開款項係兩
      造間之借款云云，要難逕予採信為真。
    2.次查，本件上訴人雖係受僱於訴外人新盟公司，然該公司
      之負責人即為本件被上訴人公司訴訟代理人乙○○，有經
      濟部商業司網路公司登記資料查詢結果附卷可稽（附於本
      院卷內）；又被上訴人公司之登記負責人雖為丁○○，然
      實際負責人則為擔任總經理職務之乙○○，且乙○○與丁○○間係夫妻關係等情，亦據證人即被上訴人公司會計丙○○於本院審理中結證明確（參見本院卷第64頁背面、第
      65頁），足見被上訴人公司與新盟公司雖係法人格各別之
      公司，然實際上關係密切，且負責公司實際經營之人均係
      乙○○；參以證人丙○○於本院審理中亦結證稱：係總經
      理乙○○於97年11月24日請伊拿人民幣15,000元及港幣50
      0 元給上訴人，但並未表示交付之原因及用途為何，另原
      審卷第7 、8 頁之借據係伊所繕打，但乙○○也未向伊表
      示借據是要作何用途等語（參見本院卷第64頁背面、第65
      頁），則於被上訴人公司會計對上開款項之交付原因亦毫
      無所悉之情形下，自難以上訴人名義上係受雇於新盟公司
      ，即得逕謂乙○○以被上訴人公司名義交付與上訴人之款
      項係借款而非墊款，否則被上訴人借款與非公司員工之上
      訴人，然其會計對此竟全然不知，與常情亦顯然有悖，更
      遑論被上訴人公司會計嗣將如何處理此部分款項之相關帳
      務，是被上訴人主張係因新盟公司規定員工不可預支款項
      ，始以被上訴人公司名義借款與上訴人云云，亦難遽認可
      採。
    3.綜此，被上訴人雖確有交付人民幣28,000元及港幣500 元
      與上訴人之事實，然就兩造間關於上開款項之交付是否確
      有消費借貸合意乙節，被上訴人於本院審理中始終未能提
      出相當證據以為證明；參以上訴人初到職甫滿1 週尚未領
      取任何薪水即受被上訴人指派至大陸地區出差驗貨，且期
      間自97年11月25日起至98年1 月22日止長達58天，其所有
      一切在外開銷所費不貲應可預見，則上訴人主張乙○○所
      交付之上開款項係作為上訴人於大陸地區出差期間之花費
      墊款使用等語，於情亦屬合理。是以，本件被上訴人所交
      付與上訴人之上開款項既無從證明確係借款，業如前述，
      則被上訴人基於消費借貸契約之法律關係，請求上訴人返
      還上開款項，於法即非有據，不應准許。
八、從而，被上訴人依據消費借貸之法律關係，請求上訴人給付
    新臺幣138,448 元及自起訴狀繕本送達翌日起至清償日止，
    按週年利率5%計算之利息，為無理由，應予駁回。原審為上
    訴人敗訴之判決，並依職權為假執行之宣告，自有未洽。上
    訴意旨求予廢棄原判決，並駁回被上訴人之訴，為有理由，
    爰由本院予以廢棄改判，如主文第2 項所示。
九、本件事證已臻明確，兩造其餘主張及舉證，經核與判決基礎
    不生影響，爰不另一一論述，附此敘明。
十、據上論結，本件上訴為有理由，依民事訴訟法第436 條之1
    第3 項、第463 條、第385 條第1 項前段、第450 條、第78
    條，判決如主文。
中    華    民    國    99    年     9    月    21    日
            民事第一庭  審判長法  官  郭琇玲
                              法  官  林哲賢
                              法  官  陳振嘉
正本係照原本作成。
不得上訴。
中    華    民    國    99    年    9     月    21    日
                              書記官  谷貞豫

司法院資訊處製作；財團法人民間司法改革基金會備份。
